最高法院民事判決　　　　　　　　　 111年度台上字第1877號
上　訴　人　黃 清 易
　　　　　　黃 世 川
　　　　　　王黃玉英
　　　　　　黃 世 龍

　　　　　　黃 芳 儀
共　　　同
訴訟代理人　陳 慶 瑞律師
被 上訴 人　王 李 雪
　　　　　　王 志 隆　同上
　　　　　　王 志 堅
　　　　　　王 素 蘭
　　　　　　王 如 珠

　　　　　　王 柏 順（原名王瑞賢）

　　　　　　王 淑 芬
　　　　　　王 瑞 清
　　　　　　王 淑 娟
　　　　　　王 文 傑
　　　　　　王 月 華
　　　　　　廖 碧 桂
　　　　　　王 正 宏
　　　　　　王 正 坤
　　　　　　王 慧 茹　同同上區育英街53之18號
共　　　同
訴訟代理人　蔡 銘 書律師
上列當事人間請求返還不當得利等事件，上訴人對於中華民國11
1年4月12日臺灣高等法院第二審更審判決（110 年度上更二字第
104 號），提起上訴，本院判決如下：
    主  文
上訴駁回。
第三審訴訟費用由上訴人負擔。
    理  由
一、本件被上訴人主張：
  ㈠坐落新北市○○區○○段○○○段00000000000地號土地應
    有部分各56/144（下稱264-2地號等2筆土地）原為訴外人黃
    金全、黃天賜、黃奕敏、黃奕協、黃則亮、黃則鏗（下稱黃
    金全等6人）之先祖黃文鎮所有；同小段259（因分割增加25
    9-2、259-3地號，259地號經重測為同區○○○段173地號；
    259-3 地號經重測再分割為同區○○段1801、1801-1地號）
    、259-1地號土地應有部分各9/108（下稱259地號等2筆土地
    ，分稱各地號土地）則為伊被繼承人王奕國所有。黃金全等
    6 人與王奕國、上訴人之被繼承人黃添奕及訴外人王奕宗（
    下稱黃添奕等2 人）因共有相關土地，乃三方協議依耕作情
    形互為交換，各取得分管土地所有權，其中由黃添奕等2 人
    將交換取得264-2地號等2筆土地，與王奕國所有含259 地號
    等2筆土地在內之15筆土地互易（下稱系爭互易關係）。
  ㈡訴外人即代書吳易達於民國69年間受託辦理上開繼承及互易
    登記時，逕依買賣為原因，將264-2地號等2筆土地、259 地
    號等2 筆土地依序移轉登記為王奕國、黃添奕所有。惟黃金
    全等6人於83年間依不當得利法律關係，訴請王奕國返還264
    -2地號等2 筆土地（下稱系爭另案），經原審93年度上更㈣
    字第136 號民事確定判決（下稱另件確定判決）認定系爭互
    易關係不存在，王奕國應返還該2 筆土地價額確定，則王奕
    國亦無移轉259地號等2筆土地予黃添奕之義務，得請求其返
    還無法律上之原因所受259地號等2筆土地所有權。
  ㈢另件確定判決認定之事實，王奕國無從預料，有情事變更原
    則之適用；且因他方給付不能，亦得請求黃添奕返還259 地
    號等2筆土地。然黃添奕於74年2月12日以新臺幣（下同）43
    萬1118元出售259-1地號土地，上訴人於97年間以259-2地號
    土地抵繳黃添奕之遺產稅66萬5983元；101年10月29日將180
    1 地號土地以350萬6488元出賣；102年4月12日將所餘173、
    1801-1地號土地應有部分各 9/108（下稱系爭土地）辦竣分
    割繼承登記，上訴人應有部分各9/540。
  ㈣兩造分別為王奕國、黃添奕之繼承人或再轉繼承人，爰依民
    法第179條、第181條、第1153條第1 項規定，及於原審追加
    依同法第266條第2項、第227條之2第1 項規定或類推各該規
    定，擇一求為命上訴人移轉系爭土地所有權登記及連帶給付
    460萬3589元本息予伊公同共有之判決（未繫屬本院部分，
    不予論述）。
二、上訴人抗辯：
  ㈠王奕國在系爭另案所為系爭互易關係之抗辯，已為另件確定
    判決所不採，應受爭點效之拘束，堪認無系爭互易關係。
  ㈡黃添奕於70年6 月22日係以買賣為原因，取得259地號等2筆
    土地所有權，與系爭互易關係無關，自非無法律上之原因而
    受有利益。如認有不當得利，因該土地辦理所有權移轉登記
    迄今逾30年，請求權已罹於消滅時效，伊得拒絕給付。
  ㈢黃添奕與訴外人黃進益、黃進良、黃俊雄於83年6 月30日簽
    署之協議書（下稱系爭協議書），與系爭互易關係無關，被
    上訴人依不當得利、給付不能或情事變更之規定，請求伊為
    給付，均屬無據。
三、原審維持第一審所為上訴人上揭部分敗訴之判決，駁回其上
    訴。理由如下：
  ㈠黃金全等6 人於69年間委由吳易達辦理黃文鎮所遺土地繼承
    登記事宜，吳易達誤以買賣為原因，將264-2地號等2筆土地
    移轉登記予王奕國，經另件確定判決命王奕國之繼承人連帶
    返還該2筆土地價額之不當得利確定；王奕國所有259地號等
    2筆土地，以69年7月1日買賣為原因，於70年6月22日辦畢所
    有權移轉登記予黃添奕之事實，為兩造所不爭，堪認黃添奕
    係基於買賣取得259地號等2筆土地，為有法律上之原因。
  ㈡本件上訴人及其被繼承人黃添奕並非系爭另案之當事人，另
    件確定判決於本件並無爭點效之適用，則另件確定判決有關
    王奕國所為互易契約存否之認定，於本件自不受其拘束。審
    諸證人吳易達、王奕宗、劉麗昭等人之證述，卷附舊土地登
    記簿、系爭協議書、土地登記申請書、土地所有權移轉登記
    契約書、王奕國所提土地登記謄本吳易達移轉王奕國名下土
    地之登記情形一覽表，及系爭另案所附黃文鎮派下員之大房
    黃奕敏、二房黃興恭、三房黃天文與吳易達間簽署之承辦土
    地繼承移轉案件契約書、黃添奕、黃俊雄、黃世全出具予吳
    易達之承辦土地所有權移轉委任契約書、王奕宗所保管而於
    當時提供吳易達辦理繼承及移轉登記之土地分管名冊等件，
    參互以察，參酌吳易達除辦理繼承登記部分外，其餘均以「
    買賣」為移轉登記之原因，足見劉麗昭代辦264-2地號等2筆
    土地登記申請時所附之申請書、移轉契約書所記載之登記原
    因「買賣」，與事實不符，堪認系爭互易關係成立。惟吳易
    達未循三角換地登記程序辦理，逕將264-2地號等2筆土地直
    接移轉登記予王奕國，致另件確定判決命王奕國之繼承人連
    帶返還該2筆土地價額之不當得利確定。
  ㈢按因不可歸責於雙方當事人之事由，致一方之給付不能者，
    他方免為對待給付之義務，如僅一部給付不能者，應按其比
    例減少對待給付，前項情形已為全部或一部之對待給付者，
    得依不當得利之規定，請求返還；又繼承人自繼承開始時，
    承受被繼承人財產上之一切權利義務，民法第266 條、第11
    48條分別定有明文。而雙務契約因不可歸責於雙方當事人之
    事由，致不能履行者，依民法第225條第1項、第266條第1項
    規定，雙方均免其給付之義務，契約關係當然從此消滅，無
    待於解除。當事人已為之給付，依民法第266條第2項規定，
    得依關於不當得利之規定，請求返還。上開所稱給付不能，
    係指嗣後不能、永久不能，他方當事人係因一方之給付全部
    不能者，始得免為對待給付義務，且得就其已為之全部或一
    部對待給付，依關於不當得利之規定請求返還。惟不當得利
    之受領人，依其利益之性質或其他情形不能返還者，依民法
    第181 條但書之規定，固應償還其價額，受領人因將原物出
    賣而不能返還者，其所受之利益既僅為賣得之價金，即應以
    賣得之價金為其應償還之價額。經查：
  1.上訴人不爭執王奕國之繼承人已依另件確定判決結果履行完
    畢，形同王奕國未曾依系爭互易關係取得264-2地號等2筆土
    地，與黃添奕未依系爭互易關係給付之情形無異，此結果應
    為黃添奕、王奕國（下稱王奕國等2 人）協議時所未預料，
    黃添奕所負之給付義務，因其未登記取得264-2地號等2筆土
    地致全部陷於給付不能，非可歸責於王奕國等2 人，依民法
    第225條第1項、第266條第1項規定，王奕國即免為對待給付
    之義務，惟其於70年6月22日已依系爭互易關係移轉登記259
    地號等2 筆土地予黃添奕，而為全部之對待給付，被上訴人
    係繼承王奕國之權利，自得依民法第266條第2項規定，請求
    黃添奕繼承人返還受領之全部對待給付。
  2.黃添奕取得259地號等2筆土地後，於74年2 月12日以43萬11
    18元出售259-1地號土地；上訴人於97年間以259-2地號土地
    抵繳黃添奕之遺產稅66萬5983元，101 年10月29日將1801地
    號土地以350 萬6488元出賣，102年4月12日將系爭土地辦竣
    分割繼承登記，應有部分各9/540 之事實，為上訴人所不爭
    執。則被上訴人依民法第266條第2項規定，請求上訴人移轉
    系爭土地所有權登記及連帶給付460 萬3589元本息予其公同
    共有，洵屬有據，應予准許。
  3.雙務契約當事人已為全部之對待給付者，倘事後始因不可歸
    責於雙方當事人之事由，致該契約之一方當事人免為給付者
    ，得依民法第266 條第1項、第2項之規定，請求返還已給付
    之全部對待給付。該請求返還對待給付之請求權，乃係原法
    律關係因給付不能而新發生之債權，並非原債權之繼續，其
    消滅時效應自該請求返還對待給付之權利可得行使時，重新
    起算。另件確定判決係於96年8月3日經本院以96年度台上字
    第1716號民事裁定駁回上訴確定，有上開裁定可稽，可見被
    上訴人係在另件確定判決時，始得以知悉黃添奕就其與王奕
    國間系爭互易關係所提出之給付，事後陷於客觀、永久不能
    之狀態，其應自斯時起始取得請求上訴人返還對待給付之權
    利，而起算請求權之消滅時效。被上訴人係於104 年12月28
    日以民事答辯五狀繕本送達，追加行使民法第266條第2項規
    定之請求權，未逾15年，自未罹於時效。
  ㈣從而，被上訴人依民法第266條第2項規定，求為命上訴人移
    轉系爭土地所有權登記及連帶給付460 萬3589元本息予其公
    同共有，為有理由，應予准許，為其心證之所由得，並敘明
    本件事證已臻明確，兩造其餘之攻擊、防禦方法，於判決結
    果無影響，爰不逐一論駁。
四、本院之判斷：
  ㈠按取捨證據、認定事實屬於事實審法院之職權，若其取捨、
    認定並不違背法令、經驗法則、論理法則或證據法則，即不
    許任意指摘其採證、認定不當，以為上訴第三審理由。
  ㈡原審本於採證、認事之職權行使，綜合相關事證，認定本件
    上訴人及其被繼承人黃添奕並非系爭另案之當事人，另件確
    定判決於本件並無爭點效之適用。其次，黃金全等6 人、黃
    添奕等2 人及王奕國間成立系爭互易關係，惟吳易達未循三
    角換地登記程序辦理，逕將264-2地號等2筆土地直接移轉登
    記予王奕國，及將259地號等2筆土地移轉登記予黃添奕，致
    另件確定判決認定王奕國因欠缺給付目的而受有不當得利，
    王奕國之繼承人應於繼承遺產範圍內返還王奕國取得 264-2
    地號等2 筆土地之利益，而王奕國之繼承人已依另件確定判
    決履行完畢，形同王奕國未曾依系爭互易關係取得264-2 地
    號等2 筆土地所有權，與黃添奕未依系爭互易關係給付之情
    形無異，此結果應為王奕國等2 人協議時所未預見，黃添奕
    所負之給付義務，因其未取得264-2地號等2筆土地所有權，
    致全部陷於給付不能，非可歸責於王奕國等2 人，王奕國即
    免為對待給付之義務。惟王奕國已於70年6 月22日依系爭互
    易關係，移轉登記259地號等2筆土地予黃添奕，而為全部之
    對待給付，則被上訴人依民法第266條第2項規定，請求上訴
    人移轉系爭土地所有權登記及連帶給付460 萬3589元本息與
    其公同共有，洵屬有據，其請求權亦未罹於時效而消滅，因
    而維持第一審所為命上訴人給付部分之判決，駁回上訴人此
    部分之上訴，核無違誤。
  ㈢上訴論旨，就原審取捨證據、認定事實之職權行使，暨其他
    贅述而於判決結果無影響者，指摘原判決於其不利部分不當
    ，聲明廢棄，為無理由。末查，被上訴人於第一審已主張：
    王奕國取得264-2地號等2筆土地之原因，係因黃添奕等2 人
    與黃金全等6 人所有之土地互易，黃添奕再與王奕國所有之
    15筆土地互易，故非無法律上之原因（一審卷二4 頁），顯
    見原審認系爭互易關係成立，並無認作主張之情形。另本件
    所涉及之法律上爭議不具原則上重要性，爰不經法律審言詞
    辯論。均附此敘明。
五、據上論結，本件上訴為無理由。依民事訴訟法第481條、第4
    49條第1項、第78條，判決如主文。
中    華    民    國   111    年    9     月    28    日
                      最高法院民事第六庭
                          審判長法官  魏  大  喨  
                                法官  林  玉  珮  
                                法官  高  榮  宏  
                                法官  胡  宏  文  
                                法官  李  寶  堂  
本件正本證明與原本無異
                                      書  記  官
中    華    民    國   111    年    10    月    3     日